【裁判字號】    96,上,327
【裁判日期】    970122
【裁判案由】    確認通行權存在等
【裁判全文】
臺灣高等法院臺中分院民事判決           96年度上字第327號
上  訴  人  乙○○
訴訟代理人  周進文律師
被  上訴人  丁○○
訴訟代理人  甲○○
上列當事人間請求確認通行權存在等事件，上訴人對於中華民國
96年10月5日台灣台中地方法院第一審判決（96年度訴字第 1415
號），提起上訴，本院於97年1月8日言詞辯論終結，判決如下：
    主  文
原判決關於駁回上訴人後開第二項之訴部分，及訴訟費用之裁判
均廢棄。
確認上訴人就被上訴人所有坐落台中縣沙鹿鎮○○○段○路厝小
段三三五之四地號土地內如附圖所示編號 C部分面積十三平方公
尺土地，有通行權存在。
其餘上訴駁回。
第一、二審訴訟費用由上訴人負擔百分之七十五，餘由被上訴人
負擔。
    事實及理由
一、上訴人起訴主張：上訴人所有坐落台中縣沙鹿鎮○○○段○
    路厝小段（下稱六路厝小段） 335-3地號土地，無適宜之通
    行道路與公路聯絡，非經由被上訴人所有之同小段 335-4地
    號土地（下稱系爭土地）無法至公路。上訴人所有土地因與
    公路無適當聯絡，通行被上訴人所有如附圖所示編號B、C部
    分之系爭土地，已持續有數十年，然被上訴人頃於如附圖所
    示編號 B部分土地上鋪設水泥，設置短牆，並放置雜物，致
    上訴人無法通行，上訴人目前實際通行之道路即如附圖所示
    C部分之系爭土地，其寬度約僅1米，不敷正常通行之用，一
    般車輛根本無法進出，若上訴人房屋內發生緊急事故，消防
    車或救護車亦無法通行，加諸上訴人所有之上開土地，其地
    目為「建」，至少應有臨接寬 5公尺以上道路，始符建築法
    令之需求，顯見現有通行狀態不合通常使用所必要，而有通
    行如附圖所示編號B、C部分土地之需求，上訴人所主張通行
    之道路屬現有巷道，係對鄰地損害最少之處所。被上訴人否
    認上訴人就如附圖所示編號B、C部分土地有通行權存在，上
    訴人自有即受確認判決之法律上利益，爰求為判決：確認上
    訴人就被上訴人所有如附圖所示編號B、C部分土地有通行權
    存在；被上訴人應將如附圖所示編號 B部分土地上之地上物
    除去，並應容忍上訴人通行，且不得設置障礙物或為任何妨
    害上訴人通行之行為。
二、被上訴人則以：被上訴人前手於其所有土地上在69年所蓋建
    物，其建物右側如附圖B部分所示，寬3米之防火巷面積為38
    平方公尺，餘C部分寬0.95米，面積 13平方公尺為通路。上
    訴人前手於其所有六路厝小段335-3地號土地上在 82年建造
    樓房時，其建物正面固有條寬 5米之通路，可通行至兩邊寬
    10米之計劃道路。但83年間，上訴人樓房前之土地為社區規
    劃，搭蓋房子，六路厝小段333-83地號土地所有人李朝地亦
    於其地上建造房屋，上訴人屋前 5米寬之通路，左邊寬度因
    而縮減，右邊因搭蓋建物已被阻塞，無法與東邊10米寬之計
    劃道路相通，該 5米寬之巷道已不復存在，而因社區規劃，
    上訴人屋前有條寬約5.55米之43巷道，往前通行至寬約 5.4
    米之綠帶人行步道，左右可通行至10米寬之計劃道路，目前
    該43巷道固由位於16號之訴外人丙○○於83年間砌牆堵住，
    無法由43巷道進出。上訴人應訴請相鄰土地所有人拆除阻隔
    43巷道之圍牆，由其屋前43巷進出，實屬對周圍地損害最少
    之處所及方法等語，資為抗辯。
三、按確認法律關係之訴，非原告有即受確認判決之法律上利益
    者，不得提起，民事訴訟法第247條第l項前段定有明文。此
    所謂即受確認判決之法律上利益，係指法律關係之存否不明
    確，原告主觀上認其在法律上之地位有不安之狀態存在，且
    此種不安之狀態，能以確認判決將之除去者而言，若縱經法
    院判決確認，亦不能除去其不安之狀態者，即難認有即受確
    認判決之法律上利益 (最高法院52年台上字第1240號判例意
    旨參照)。本件上訴人所有坐落六路厝小段335-3地號土地因
    與公路無適宜之聯絡，起訴請求確認就被上訴人所有坐落如
    附圖所示編號B、C部分土地有通行權存在，而被上訴人否認
    上訴人有此通行權之存在，是上訴人所主張之上開通行權之
    法律關係存否不明確，上訴人此法律上地位之不安狀態，能
    以確認判決將之除去，是依上開說明，上訴人對有爭執之相
    鄰周圍地所有人即被上訴人提起本件確認通行權存在之訴訟
    ，有即受確認判決之法律上利益，合先敘明。
四、以下之事實為兩造所不爭執：
（一）坐落六路厝小段 335-3地號土地係上訴人所有，系爭土地
      為被上訴人所有。
（二）上訴人六路厝小段 335-3地號土地與公路無適宜之聯絡，
      可經由被上訴人如附圖所示編號B、C部分之土地或訴外人
      所有六路厝小段333-84、333-28地號土地通行至公路（即
      台中縣沙鹿鎮○○○街）。
五、本件兩造爭執之重點：
（一）上訴人通行如附圖所示編號B、C部分土地是否為對周圍地
      損害最少之處所及方法？
（二）上訴人若可通行系爭土地，其通行之必要範圍？
六、本院得心證之理由：
（一）上訴人通行如附圖所示編號B、C部分土地是否為對周圍地
      損害最少之處所及方法？
    1.上訴人所有六路厝小段 335-3地號土地與公路無適宜之聯
      絡，可經由被上訴人如附圖所示編號B、C部分之土地或訴
      外人所有六路厝小段333-84、333-28地號土地通行至公路
      。上訴人主張通行如附圖所示編號B、C部分之土地為對周
      圍地損害最少之處所及方法，被上訴人則抗辯通行六路厝
      小段333-84、333-28地號土地始為對周圍地損害最少之處
      所及方法。
    2.民法第787條、第789條分別規定：土地因與公路無適宜之
      聯絡，致不能為通常使用者，土地所有人得通行周圍地以
      至公路，有通行權人，應於通行必要之範圍內，擇其周圍
      地損害最少之處所及方法為之；因土地分割，致有不通公
      路之土地者，不通公路之所有人，因至公路，僅得通行他
      分割人之所有地。是土地因與公路無適宜之聯絡，致不能
      為通常使用者，土地所有人固得通行周圍地以至公路，但
      如該與公路無適宜之聯絡係因土地分割所造成者，不通公
      路土地之所有人，僅得通行他分割人之所有地以至公路，
      而不得通行其他周圍地。查上訴人所有六路厝小段 335-3
      地號土地及被上訴人所有之系爭土地均係出割自六路厝小
      段 335-1地號土地，此觀卷附土地登記簿謄本載明「六路
      厝小段335-1地號土地於51年12月28日因分割新地號為335
      -2、335-3、335-4」自明（見本院卷第69頁），而六路厝
      小段 335-4地號之系爭土地面臨公路即沙鹿鎮○○○街（
      即原沙鹿鎮○○路過洋巷），足見分割前之六路厝小段33
      5-1地號土地有面臨公路，係因六路厝小段335-1地號土地
      分割出六路厝小段 335-3地號土地及系爭土地，六路厝小
      段335-3地號土地始不通公路，則上訴人之六路厝小段335
      -3地號土地，依民法第 789條之規定，自僅能通行被上訴
      人之系爭土地，不得通行訴外人之六路厝小段333-84、33
      3-28地號土地。
    3.上訴人之六路厝 335-3地號土地通行如附圖所示編號B、C
      部分土地至沙鹿鎮○○○街僅10幾公尺，係與公路有適宜
      聯絡之最短距離，且自六路厝小段 335-3地號土地上建物
      興建完成後，上訴人即通行該土地至沙鹿鎮○○○街，是
      上訴人通行該土地以至公路應係對周圍地損害最少之處所
      及方法。反觀被上訴人主張上訴人通行之路線，經由訴外
      人所有之六路厝小段333-84、333-28地號土地，必須再經
      由六路厝小段333-12、 333-9地號土地之綠帶人行步道，
      始能到達沙鹿鎮○○○街，其通行距離遠超過通行附圖所
      示編號B、C部分土地，且上訴人原非依該線路通行，現在
      六路厝小段335-3地號與六路厝小段 333-84地號交界處又
      已被訴外人以圍牆堵住，必須拆除圍牆後才能通行六路厝
      小段333-84、333-28地號土地，命上訴人捨如附圖所示編
      號B、C部分之土地而通行六路厝小段333-84、333-28地號
      土地，勢必引起六路厝333-84、333-28地號土地兩旁住戶
      之反彈，將會造成更大之糾紛，故被上訴人所主張上訴人
      通行之路線，尚非對周圍地損害最少之處所及方法。
（二）上訴人若可通行系爭土地，其通行之必要範圍？
    1.上訴人之六路厝小段 335-3地號土地於通行之必要範圍內
      ，應可通行被上訴人之系爭土地以至公路。按民法第 787
      條第 1項所謂土地與公路無適宜之聯絡，致不能為通常之
      使用，其情形不以土地絕對不通公路為限，即土地雖非絕
      對不通公路，因其通行困難以致不能為通常之使用時，亦
      應許其通行周圍地以至公路（最高法院53年台上字第2996
      號判例參照）。是以，袋地通行權，非以袋地與公路有聯
      絡為已足，尚須使其能為通常之使用。通行鄰地之目的既
      在使袋地得為通常之使用，而是否為通常使用所必要，除
      須斟酌土地之位置、地勢及面積外，尚應考量其用途，於
      袋地為建地時，即須將其建築需要列入考量。故袋地為「
      建地」時，倘准許通行之土地，不敷袋地建築之基本要求
      ，自不能謂已使為建地之袋地能為通常之使用。上訴人主
      張六路厝小段 335-3地號土地通行之必要範圍，為如附圖
      所示編號B、C部分之土地，其主張之依據為上訴人現實際
      能通行之道路寬度僅約 1米，不敷正常通行之用，一般車
      輛根本無法進出，且如上訴人房屋內發生緊急事故，消防
      車或救護車亦無法通行，加諸上訴人所有上開土地地目為
      「建」，至少應有臨接寬 5公尺以上道路，始符建築法令
      之需求，此益徵現有通行狀態不合通常使用所必要等情。
    2.如附圖所示編號B、C部分之土地經原審法院囑託台中縣清
      水地政事務所測量之結果，編號B部分土地為空地，面寬3
      公尺，面積38平方公尺，編號C部分土地為巷道，面寬0.9
      5公尺，面積13平方公尺，現場巷道為1.4公尺，此有該地
      政事務所之鑑定成果圖在卷可憑（附原審卷第66頁）。而
      附圖所示編號 B部分土地，依卷附之建築設計圖及現場照
      片所示（附原審卷第32、14頁），係被上訴人六路厝小段
      193 建號建物之防火巷，被上訴人現在該地鋪設水泥，設
      置短牆，並放置雜物。另編號C部分土地雖面寬為 0.95公
      尺，但依清水地政事務所實測之結果，現場巷道為 1.4公
      尺，是編號 C部分土地僅係現場巷道之一部分，並非上訴
      人所稱其現實際能通行之道路寬度僅約 1米；再經本院履
      勘現場，實地量測，現場巷道之寬度應為1.45公尺，則現
      場巷道除如附圖所示編號C部分土地之面寬 0.95公尺外，
      應尚有屬訴外人李朝地六路厝小段333-83地號土地之面寬
      0.5 公尺，上訴人對上開事實，於本院履勘現場時亦承認
      屬實，此有勘驗筆錄在卷可憑（見本院卷第50頁）。上訴
      人所有之六路厝小段 335-3地號土地雖屬建地，但其上之
      六路厝小段558建號建物已於83年5月10日由上訴人之前手
      陳俊雄興建完成（見原審卷第50頁之使用執照），尚無上
      訴人通行之土地，不敷袋地建築之基本要求的問題，則上
      訴人所有之六路厝小段 335-3地號土地能否供通常之使用
      ，自無須將其建築需要列入考量，上訴人所謂六路厝小段
      335-3地號土地地目為「建」，至少應有臨接寬5公尺以上
      道路，始符建築法令之需求，益徵現有通行狀態不合通常
      使用所必要等語，應無可採。則祇要能使上訴人之六路厝
      小段 335-3地號土地通行至公路無困難，即能使該土地為
      通常之使用，就該土地之通行必要範圍內，本院自僅就上
      訴人之通行有無困難為考量。
    3.上訴人之六路厝小段 335-3地號土地現通行至沙鹿鎮○○
      ○街之巷道，其寬度為1.45公尺，雖無法通行自用小客車
      ，但仍足供機車及行人通行，此觀現場照片上訴人六路厝
      小段 558建號建物之門前停放有二輛機車自明（見原審卷
      第34頁），亦為上訴人於本院履勘現場時所承認（見本院
      卷第49頁背面）。又現通行該巷道以至沙鹿鎮○○○街之
      住戶僅有二戶，除上訴人外，另一戶為門牌號碼沙鹿鎮○
      ○○街59號之訴外人王福來，惟王福來之建物必須先經由
      上訴人之六路厝小段 558建號建物與被上訴人六路厝小段
      193 建號建物間之通道，左轉彎始能通行現有巷道以至公
      路，而該兩造建物間之通道經本院在現場實測之結果為1.
      8 公尺，此經本院履勘現場確認無誤，繪有現場圖附卷可
      稽（附本院卷第52頁），則由如附圖所示編號B、C部分土
      地右轉寬度僅 1.8公尺之通道，始能抵達王福來之建物，
      通行自用小客車顯有困難，是能以自用小客車通行如附圖
      所示編號B、C部分土地至其建物者，應僅上訴人一戶。
    4.上訴人六路厝小段 558建號建物並未有車庫，其屋前空地
      之寬度約為 2公尺，無法迴車，此經本院履勘現場測量屬
      實，上訴人亦承認其屋前空地僅能停放1、2輛自用小客車
      ，必須以倒車方式始能出入，若停放 2輛自用小客車，則
      停放裡面之自用小客車無法出來等情（見本院卷第49頁）
      ，上訴人六路厝小段 335-3地號土地之停車空間有限，應
      僅能供 1輛自用小客車以倒車方式出入，該以倒車方式出
      入上訴人六路厝小段 335-3地號土地，行車即有極大之危
      險，實不宜讓自用小客車出入上訴人六路厝小段 335-3地
      號土地，且上訴人六路厝小段 335-3地號土地距離沙鹿鎮
      ○○○街祇有10幾公尺，上訴人之自用小客車停放在沙鹿
      鎮○○○街，再步行出入六路厝小段 335-3地號土地，尚
      不致造成上訴人之不便，現有巷道既已能供上訴人騎乘機
      車或步行出入其土地，自無再為上訴人 1輛自用小客車停
      車之方便，而犧牲被上訴人權益之必要，故現有巷道應已
      足供上訴人通行之必要。另消防車或救護車根本無法進入
      上訴人六路厝小段 558建號建物屋前之空地，在上訴人建
      物內發生緊急事故，以沙鹿鎮○○○街距離上訴人建物10
      幾公尺之距離而言，將消防車或救護車停放在沙鹿鎮○○
      ○街，亦非無法達到救援之目的，是本院認現有巷道1.45
      公尺應可使上訴人之六路厝小段 335-3地號土地無困難通
      行至公路，能為通常之使用，上訴人六路厝小段 335-3地
      號土地之通行必要範圍，現有巷道1.45公尺即已足夠，上
      訴人主張現有通行狀態不合通常使用所必要，要無可採。
      是就如附圖所示編號B、C部分土地，上訴人之通行必要範
      圍，應限於如附圖所示C部分土地，如附圖所示B部分土地
      應超過上訴人通行必要範圍。
七、綜上所述，上訴人之六路厝小段 335-3地號土地與公路無適
    宜之聯絡，通行被上訴人之系爭土地，固為對周圍地損害最
    少之處所及方法，但上訴人之通行必要範圍，應限於如附圖
    所示編號C部分土地。上訴人訴請確認如附圖所示編號 B、C
    部分土地有通行權存在，被上訴人應將如附圖所示編號 B部
    分土地之地上物除去，並應容忍上訴人通行，且不得設置障
    礙物或為任何妨害上訴人通行之行為，就如附圖所示編號 C
    部分之土地，上訴人訴請確認有通行權存在，尚無不合，應
    予准許；就如附圖所示編號 B部分之土地，上訴人訴請確認
    有通行權存在及除去地上物或妨害其通行之行為，應屬無據
    ，不能准許。原審駁回上訴人之請求，上訴意旨指摘原判決
    不當，求予廢棄改判，對上開應准許部分，原判決尚有未當
    ，此部分之上訴為有理由，爰由本院改判如主文第二項所示
    ，其餘不應准許部分，原判決理由雖有不當，但結論並無不
    合，仍應認此部分之上訴為無理由，應予駁回。
八、據上論結，本件上訴為一部有理由，一部無理由，依民事訴
    訟法第450條、第449條第2項、第1項、第79條，判決如主文
    。
中    華    民    國    97    年    1     月    22    日
                  民事第四庭    審判長法  官  黃斐君
                                      法  官  黃永祥
                                      法  官  陳蘇宗
以上正本係照原本作成。
不得上訴。
                                      書記官  林振甫
中    華    民    國    97    年    1     月    24    日
                                                      Ｍ


司法院資訊處製作；財團法人民間司法改革基金會備份。
